---
title: "NosAnalizamos"
author: "Irene Ponce Huerta"
date: "2026-05-04"
output: html_document
---

```{r setup, include=FALSE}
knitr::opts_chunk$set(echo = TRUE)
```

```{r}
library(readr)
library(pacman)
library(dplyr)
library(tidyr)
datos <- read_tsv("~/Desktop/universidad/tratamiento de datos/NosAnalizamos/NosAutoanalizamos2026 - NosAutoanalizamos (1).tsv",skip= 28)
datos <- as.data.frame(datos)

datos <- datos %>% drop_na(Id)

datos <- datos %>% filter(Id != "martsobm")
datos <- datos %>% 
  mutate(across(13:17, ~ ifelse(. == "NC", 3, .))) %>% mutate(across(13:17, ~ as.numeric(.)))

```

#tratamiento de notas

```{r}
notas <- c("ALG", "ANM", "FP", "DCS", "MD")

datos <- datos %>% 
  mutate(across(13:17, ~ ifelse(. == "NC", 3, .))) %>% mutate(across(13:17, ~ as.numeric(.)))

Notas <- datos %>%
  select(Id, all_of(notas))

save(Notas, file = "Notas.Rdata")

```

#estadisticos
```{r}
datos %>% summarise(across(where(is.numeric),
                                 list(
                                   media= ~mean(.x, na.rm=TRUE),
                                   minimo = ~min(.x, na.rm=TRUE),
                                   per_25 = ~quantile(.x,0.25, na.rm= TRUE),
                                   maximo = ~max(.x, na.rm= TRUE),
                                   per_75 = ~quantile(.x, 0.75, na.rm= TRUE),
                                   desv= ~sd(.x,na.rm=TRUE),
                                   mediana= ~median(.x, na.rm=TRUE)
                                 ))) 
```

#representacion

```{r}

library(GGally)
ggpairs(datos %>% select(where(is.numeric)))
```

#Correlaciones y covarianzas

```{r}
datos_completos <- datos %>% drop_na(where(is.numeric))

cor_pearson <- cor(datos_completos %>% dplyr::select(where(is.numeric)), method= "pearson")

cor_spearman <-cor(datos_completos %>% dplyr::select(where(is.numeric)), method= "spearman")

covarianza <- cov(datos_completos %>% dplyr::select(where(is.numeric)))

which(cor_pearson == max(cor_pearson, na.rm = TRUE), arr.ind = TRUE)
```

#boxplot asignaturas

```{r}
datos_completos <- datos %>% drop_na(13:17)
datos_completos <- datos_completos %>% pivot_longer(cols= 13:17, names_to= "asignatura", values_to = "calificacion")

datos_completos %>% ggplot(aes(asignaturas,calificaciones, fill= asignaturas)) + geom_boxplot() +  theme(axis.text.x = element_text(angle = 45, hjust = 1)) 

```

#ahora segun el sexo
```{r}
datos_completos %>% ggplot(aes(asignaturas,calificaciones, fill= Sex)) +  geom_boxplot() +  theme(axis.text.x = element_text(angle = 45, hjust = 1)) 
```

#ahora con lineas
```{r}
#datos_filtrados <- datos_completos %>%
  group_by(Id) %>% 
  filter(n() == n_distinct(asignaturas)) %>% 
  ungroup() #los que tienen todas las notas

#eso es opcional pq ya sabiamos que son los que no tenian na

datos_filtrados %>% 
  ggplot(aes(x = Id, 
             y = calificaciones, 
             colour = asignaturas, 
             group = asignaturas)) +
  geom_line() +
  geom_point() +
  theme(axis.text.x = element_text(angle = 90, hjust = 1))
```


#Preguntas extra

##Alumno más joven

```{r}
#¿Qué edad, expresada en años (con decimales) tiene el alumno más joven a fecha 01/02/2026.

#fecha ref- fecha nac / 365.25

fecha_ref <- as.Date("01-02-2026", format="%d-%m-%Y")

edad_min <- datos %>% 
  mutate(fecha_nac = as.Date(`FechaNac(DD-MM-YYY)`, format = "%d-%m-%Y")) %>%
  mutate(edad = as.numeric(difftime(fecha_ref, fecha_nac, units = "days")) / 365.25) %>% 
  summarise(edad_minima = min(edad, na.rm = TRUE))

edad_min
```


##Alumnos que trabajan y estudian

```{r}
trabajan <- datos %>% filter(Hwork > 0)

nrow(trabajan)
```

##Fumadores por sexo

```{r}
fumadores <- datos %>%
  filter(Smoke == "Yes" | Smoke == "Si" | Smoke == "Sí") %>%
  count(Sex)

fumadores
```

##Media y varianza de Wr.Hnd según sexo

```{r}
#limpiar sexos incorrectos

datos <- datos %>%
  mutate(Sex = case_when(
      Sex %in% c("M", "F") ~ Sex,
      TRUE ~ NA_character_))

#limpiar Wr.Hnd

datos <- datos %>%
  mutate(
    Wr.Hnd = str_replace_all(Wr.Hnd, ",", "."),
    Wr.Hnd = as.numeric(Wr.Hnd))

wrhnd_est <- datos %>%
  group_by(Sex) %>%
  summarise(
    media = mean(Wr.Hnd, na.rm = TRUE),
    varianza = var(Wr.Hnd, na.rm = TRUE))

wrhnd_est
```

##relación entre sexo y mano de escritura

```{r}
tabla_mano <- table(datos$Sex, datos$NW.Hnd)

chisq.test(tabla_mano)
```

##relación lineal Height y Wr.Hnd

```{r}

datos <- datos %>%
  mutate(Height = str_replace_all(Height, ",", "."),
    Height = as.numeric(Height))

modelo <- lm(Wr.Hnd ~ Height, data = datos)

summary(modelo)
```

```{r}
ggplot(datos,
       aes(x = Height,
           y = Wr.Hnd)) +
  geom_point() +
  geom_smooth(method = "lm", se = FALSE)
```

##identificador de Hampel

```{r}
madm <- function(x, na.rm = TRUE){
  1.4826 * median(abs(x - median(x, na.rm = na.rm)), na.rm = na.rm)
}

reglahampel <- function(x, na.rm = TRUE){

  m <- median(x, na.rm = na.rm)
  s <- madm(x, na.rm = na.rm)

  abs(x - m) > 3*s
}

outliers_height <- reglahampel(datos$Height)

which(outliers_height)

datos$Height[outliers_height]
```

##imputación generalizada para FP

```{r}
media_fp <- mean(datos$FP, na.rm = TRUE)

media_fp
```

##pulseCat e imputación por casos similares

```{r}
datos <- datos %>%
  mutate(Pulse = as.numeric(Pulse),PulseCat = 
           case_when(Pulse >= 65 ~ "PulseH",Pulse < 65 ~ "PulseL",TRUE ~ NA_character_))

imputacion_fp <- datos %>%
  group_by(PulseCat) %>%
  summarise(media_FP = mean(FP, na.rm = TRUE))

imputacion_fp
```

#conclusión científica

```{r, echo=FALSE}

#No podemos afirmar causalidad únicamente observando correlaciones. Aunque pudiera existir cierta relación  entre el ritmo cardíaco y las calificaciones de ALG, esto no implica que una variable cause la otra. 

```

#comparación entre 2022 y 2026

```{r}
#Para comparar basta con cambiar el nombre del fichero y ejecutar nuevamente el documento sin modificar el código.
```

